ACORDAO-COMPLETO-2349280

ACÓRDÃO 4127/2019 ATA 18/2019 - PRIMEIRA CÂMARA

VISTOS, relatados e discutidos estes autos de tomada de contas especial instaurada pelo Ministério do Turismo em desfavor de Odilon Silveira Aguiar, ex-prefeito municipal de Tauá/CE, em razão da impugnação de despesas do Convênio 334/2009 (Siafi/Siconv 703536) , que tinha por objeto o apoio à realização do evento intitulado “XIV Expotauá 2009”;
ACORDAM os Ministros do Tribunal de Contas da União, reunidos em sessão da Primeira Câmara, ante as razões expostas pelo Relator, em:
9.1. considerar revel Odilon Silveira Aguiar, para todos os efeitos, dando-se prosseguimento ao processo, nos termos do art. 12, § 3º, da Lei 8.443/1992;
9.2. julgar regulares com ressalva as contas de Odilon Silveira Aguiar, com fundamento nos arts. 1º, inciso I, 16, inciso II, 18 e 23, inciso II, da Lei 8.443/1992, c/c os arts. 1º, inciso I, 208 e 214, inciso II, do Regimento Interno/TCU, dando-lhe quitação;
9.3. dar ciência deste acórdão ao Ministério do Turismo.

Tomada de contas especial (TCE) instaurada pelo Ministério do Turismo (MTur) em desfavor de Odilon Silveira Aguiar, ex-prefeito municipal de Tauá/CE, em razão da impugnação de despesas do Convênio 334/2009 (Siafi/Siconv 703536), que tinha por objeto o apoio à realização do evento intitulado XIV Expotauá 2009.

Primeira Câmara

Município de Tauá - CE.

3. Responsável: Odilon Silveira Aguiar (XXX.508.783-XX).

13.1. Ministros presentes: Benjamin Zymler (na Presidência), Bruno Dantas (Relator) e Vital do Rêgo.
13.2. Ministro-Substituto convocado: Marcos Bemquerer Costa.
13.3. Ministro-Substituto presente: Weder de Oliveira.

BRUNO DANTAS

Por registrar as principais ocorrências havidas no andamento do processo até o momento, resumindo os fundamentos das peças acostadas aos autos, adoto como relatório, com os ajustes necessários, a instrução da secretaria responsável pela análise da demanda (peça 100) , que contou com a anuência do corpo diretivo da unidade (peças 101-102) :
“INTRODUÇÃO
1. Trata-se de Tomada de Contas Especial instaurada pelo Ministério do Turismo (MTur) em desfavor de Odilon Silveira Aguiar, prefeito municipal de Tauá/CE, no período de 1/1/2009 a 31/12/2012, em razão da impugnação total das despesas do Convênio 00334/2009 - Siconv 703536 (peça 11) , firmado com o Ministério do Turismo, e que tinha por objeto o apoio à realização do Projeto intitulado ‘XIV EXPOTAUÁ 2009’, entre os dias 9 a 14/6/2009 (peça 2, p. 4) , devido a irregularidades nas execuções física e financeira do ajuste.
HISTÓRICO.
2. O Convênio 00334/2009 - Siconv 703536 foi firmado no valor de R$ 440.000,00, sendo R$ 400.000,00 à conta do concedente e R$ 40.000,00 referentes à contrapartida do convenente. Teve vigência de 3/6/2009 a 3/8/2009 (vide convênio de peça 11, p. 7) , com prazo para a apresentação da prestação de contas estipulado para 30 dias após o dia final de vigência. Os recursos foram liberados por meio das Ordens Bancárias 2009OB800775, 2009OB800776 e 2009OB800776 (peça 14) , nos respectivos valores de R$ 100.000,00, R$ 100.000,00 e R$ 200.000,00, todas em 25/6/2009.
3. A entidade convenente realizou fiscalização in loco do objeto conveniado, nos dias 13 e 14/6/2009 conforme Relatório de Fiscalização 009/2009, acostado nas peças 15-16.
4. A prestação de contas (peças 17-39) e complementações enviadas por meio dos documentos de peças 44-47, 50, 52-58, 63, 66-67, 71-72 e 77 foram analisadas por meio dos seguintes documentos:
i. Parecer de Análise de Prestação de Contas — Parte Técnica 228/2010 (peça 41) ;
ii. Nota Técnica de Análise 275/2011 (peça 48) ;
iii. Nota Técnica de Reanálise 0580/2012 (peça 60) ;
iv. Nota Técnica de Reanálise 145/2014 (peça 64) ;
v. Nota Técnica Financeira PGTur 323/2017 (peça 68) .
5. Conforme Despacho de peça 94, o fundamento para a instauração da Tomada de Contas Especial foi a reprovação das execuções física e financeira do ajuste, constatada na Nota Técnica Financeira PGTur 323/2017 (peça 68) - que se fundamentou parte de seus achados na Nota Técnica de Reanálise 145/2014 (peça 64) - que basearam as conclusões da fase interna, e contiveram as seguintes irregularidades:
a) Não comprovação parcial da execução física do evento;
b) Não comprovação do pagamento de cachês pagos a atrações artísticas contratadas via intermediário, e contratados por pregão.
6. Por meio do Ofício 886/2017/CGCV/DIRAD/GSE (peça 95) , de 10/4/2017, o Ministério do Turismo notificou o responsável, Odilon Silveira Aguiar, em 5/5/2017, da reprovação da prestação de contas (reprovação física parcial e financeira parcial) , requerendo a devolução dos recursos em 10 dias (vide aviso de recebimento à peça 70) .
7. Diante do não saneamento das irregularidades apontadas e da não devolução dos recursos, instaurou-se a Tomada de Contas Especial. No Relatório de Tomada de Contas Especial 112/2017 (peça 89) conclui-se que o prejuízo importaria no valor de R$ 314.017,20, com data origem 25/6/2009, imputando-se a responsabilidade a Odilon Silveira Aguiar, prefeito municipal de Tauá/CE, no período de 1/1/2009 a 31/12/2012, em razão da impugnação parcial das despesas do Convênio 00334/2009 - Siconv 703536, devido a irregularidades nas execuções física e financeira do ajuste.
8. O Relatório de Auditoria 361/2018 da Controladoria Geral da União (peça 90) também chegou às mesmas conclusões. Após serem emitidos o Certificado de Auditoria, o Parecer do Dirigente e o Pronunciamento Ministerial (peças 91-93) , o processo foi remetido a esse Tribunal.
9. Nessa baila, os autos foram encaminhados ao TCU para início da fase externa da TCE, onde foram analisados pela Secretaria de Controle Externo de Tomada de Contas Especiais, na qual se elaborou a instrução à peça 95, que concluiu pela ocorrência de danos ao erário e pela citação, nos seguintes contornos:
Ocorrência 1: Não comprovação parcial da regular execução física do Convênio 00334/2009 - Siconv 703536, celebrado entre o Ministério do Turismo e o Município de Tauá/CE, e que tinha por objetivo o apoio à realização do Projeto intitulado ‘XIV EXPOTAUÁ 2009’.
a) Qualificação do responsável e responsabilização:
Nome: Odilon Silveira Aguiar
CPF: XXX.508.783-XX
Conduta: Não apresentar documentos que comprovassem a realização dos itens Mídia Volante, Mídia Rádio, Mídia TV, Jornal, Coordenador de Área, Coordenador de Estábulo, Coordenador Geral, Eletricista, Capatazia/Limpeza, Apresentador, Bandas Locais, Hospedagem, e Leilão/Transmissão, previstos no ajuste, que deveriam ter sido executados no evento ‘XIV EXPOTAUÁ 2009’.
Ocorrência 2: Não comprovação da boa e regular aplicação dos recursos repassados pelo Convênio 00334/2009 - Siconv 703536, celebrado entre o Ministério do Turismo e o Município de Tauá/CE, e que tinha por objeto o apoio à realização do Projeto intitulado ‘XIV EXPOTAUÁ 2009’, ocasionada pela ausência de comprovação de que a empresa intermediária, pagou o cachê de bandas ou cantores que realizaram o evento.
a) Qualificação do responsável e responsabilização:
Nome: Odilon Silveira Aguiar
CPF: XXX.508.783-XX
Conduta: Não apresentar notas fiscais e recibos (ou outros documentos equivalentes) emitidos em nome das bandas e artistas (Ricardo Chaves, Capim Cubano, Amado Batista, Felipão, Coração Safado, Furacão do Forró, e Gaudêncio Santiago) , e assinada por seus representantes legais ou pelo seus empresários exclusivos, sendo essa representação ou exclusividade registrada em cartório, não sendo comprovado, assim, o nexo causal entre os recursos recebidos e os pagamentos efetuados, visto que não se provou que os valores pagos ao intermediário contratado (Francisco do Carmo Filho Publicidades) efetivamente foi repassado às bandas e artistas que realizaram o evento.
I) Quantificação do débito, originado das ocorrências 1 e 2:
	Valor original (R$) 
	Data da ocorrência
	D/C

	325.544,36
	 25/6/2009
	D

	 674,78
	25/8/2009
	C

10. Posteriormente, foi promovida a citação do responsável, nos moldes adiante:
a) Sr. Odilon Silveira Aguiar: promovida a citação do responsável, conforme delineado adiante:
	Ofício
	Data do ofício
	Data de Recebimento do Ofício
	Nome do Recebedor do Ofício
	Observação
	Fim do Prazo para defesa

	2448/2018-TCU/Secex-TCE (peça 98) 
	23/10/2018
	12/11/2018 (vide AR de peça 99) 
	Milton (Portaria da Assembleia Legislativa - Alece) 
	Ofício recebido no endereço funcional do responsável, conforme pesquisa de endereço da SecexTCE na Internet (peça 94) . O responsável era deputado estadual do Ceará na época da citação, e a notificação foi entregue na Alece.
	27/11/2018

11. O responsável, apesar de devidamente notificado, e, transcorrido o prazo regimental fixado, não apresentou suas alegações de defesa quanto às irregularidades verificadas nos autos, nem efetuou o recolhimento do débito.
EXAME TÉCNICO
12. O exame técnico tratará de analisar a revelia do responsável, e suas repercussões em relação as irregularidades aqui relatadas.
Da validade das notificações
13. Preliminarmente, cumpre tecer breves considerações sobre a forma como são realizadas as comunicações processuais no TCU. A esse respeito, destacam-se o art. 179, do Regimento Interno do TCU (Resolução 155, de 4/12/2002) e o art. 4º, inciso III, § 1º, da Resolução TCU 170, de 30 de junho de 2004, in verbis:
‘Art. 179. A citação, a audiência ou a notificação, bem como a comunicação de diligência, farse-ão:
I - mediante ciência da parte, efetivada por servidor designado, por meio eletrônico, fac-símile, telegrama ou qualquer outra forma, desde que fique confirmada inequivocamente a entrega da comunicação ao destinatário;
II - mediante carta registrada, com aviso de recebimento que comprove a entrega no endereço do destinatário;
III - por edital publicado no Diário Oficial da União, quando o seu destinatário não for localizado’
 (…) 
‘Art. 3º As comunicações serão dirigidas ao responsável, ou ao interessado, ou ao dirigente de órgão ou entidade, ou ao representante legal ou ao procurador constituído nos autos, com poderes expressos no mandato para esse fim, por meio de:
I - correio eletrônico, fac-símile ou telegrama;
II - servidor designado;
III - carta registrada, com aviso de recebimento;
IV - edital publicado no Diário Oficial da União, quando o seu destinatário não for localizado, nas hipóteses em que seja necessário o exercício de defesa’.
‘Art. 4º. Consideram-se entregues as comunicações:
I - efetivadas conforme disposto nos incisos I e II do artigo anterior, mediante confirmação da ciência do destinatário;
II - realizadas na forma prevista no inciso III do artigo anterior, com o retorno do aviso de recebimento, entregue comprovadamente no endereço do destinatário;
III - na data de publicação do edital no Diário Oficial da União, quando realizadas na forma prevista no inciso IV do artigo anterior.
§ 1º O endereço do destinatário deverá ser previamente confirmado mediante consulta aos sistemas disponíveis ao Tribunal ou a outros meios de informação, a qual deverá ser juntada ao respectivo processo.’
 (…) 
14. Bem se vê, portanto, que a validade da citação via postal não depende de que o aviso de recebimento seja assinado pelo próprio destinatário da comunicação, o que dispensa, no caso em tela, a entrega do AR em ‘mãos próprias’. A exigência da norma é no sentido de o Tribunal verificar se a correspondência foi entregue no endereço correto, residindo aqui a necessidade de certeza inequívoca.
15. Não é outra a orientação da jurisprudência do TCU, conforme se verifica dos julgados a seguir transcritos:
‘São válidas as comunicações processuais entregues, mediante carta registrada, no endereço correto do responsável, não havendo necessidade de que o recebimento seja feito por ele próprio’ (Acórdão 3648/2013-TCU-Segunda Câmara, Relator Ministro JOSÉ JORGE) ;
‘É prescindível a entrega pessoal das comunicações pelo TCU, razão pela qual não há necessidade de que o aviso de recebimento seja assinado pelo próprio destinatário. Entregandose a correspondência no endereço correto do destinatário, presume-se o recebimento da citação’ (Acórdão 1019/2008-TCU-Plenário, Relator Ministro BENJAMIN ZYMLER) ;
‘As comunicações do TCU, inclusive as citações, deverão ser realizadas mediante Aviso de Recebimento - AR, via Empresa Brasileira de Correios e Telégrafos, bastando para sua validade que se demonstre que a correspondência foi entregue no endereço correto’. (Acórdão 1526/2007-TCU-Plenário, Relator Ministro AROLDO CEDRAZ) .
16. A validade do critério de comunicação processual do TCU foi referendada pelo Supremo Tribunal Federal, nos termos do julgamento do MS-AgR 25.816/DF, por meio do qual se afirmou a desnecessidade da ciência pessoal do interessado, entendendo-se suficiente a comprovação da entrega do ‘AR’ no endereço do destinatário:
‘EMENTA: AGRAVO REGIMENTAL. MANDADO DE SEGURANÇA. DESNECESSIDADE DE INTIMAÇÃO PESSOAL DAS DECISÕES DO TRIBUNAL DE CONTAS DA UNIÃO. ART. 179 DO REGIMENTO INTERNO DO TCU. INTIMAÇÃO DO ATO IMPUGNADO POR CARTA REGISTRADA, INICIADO O PRAZO DO ART. 18 DA LEI 1.533/51 DA DATA CONSTANTE DO AVISO DE RECEBIMENTO. DECADÊNCIA RECONHECIDA. AGRAVO IMPROVIDO.
O envio de carta registrada com aviso de recebimento está expressamente enumerado entre os meios de comunicação de que dispõe o Tribunal de Contas da União para proceder às suas intimações.
O inciso II do art. 179 do Regimento Interno do TCU é claro ao exigir apenas a comprovação da entrega no endereço do destinatário, bastando o aviso de recebimento simples.’
17. No caso vertente, a citação do responsável se deu em endereço proveniente de pesquisa de endereço da SecexTCE na Internet (peças 94 e 98-99) . O responsável era deputado estadual do Ceará na época da citação, e a notificação foi entregue em seu endereço funcional (Assembleia Legislativa do Estado do Ceará - Alece) . A entrega do ofício citatório nesse endereço ficou comprovada.
Da Revelia de Odilon Silveira Aguiar
18. Nos processos do TCU, a revelia não leva à presunção de que seriam verdadeiras todas as imputações levantadas contra os responsáveis, diferentemente do que ocorre no processo civil, em que a revelia do réu opera a presunção da verdade dos fatos narrados pelo autor. Dessa forma, a avaliação da responsabilidade do agente não pode prescindir da prova existente no processo ou para ele carreada.
19. Ao não apresentar sua defesa, o responsável deixou de produzir prova da regular aplicação dos recursos sob sua responsabilidade, em afronta às normas que impõem aos gestores públicos a obrigação legal de, sempre que demandados pelos órgãos de controle, apresentar os documentos que demonstrem a correta utilização das verbas públicas, a exemplo do contido no art. 93 do Decreto-Lei 200/67: ‘Quem quer que utilize dinheiros públicos terá de justificar seu bom e regular emprego na conformidade das leis, regulamentos e normas emanadas das autoridades administrativas competentes.’
20. Mesmo as alegações de defesa não sendo apresentadas, considerando o princípio da verdade real que rege esta Corte, procurou-se buscar, em manifestações dos responsáveis na fase interna desta Tomada de Contas Especial, se havia algum argumento que pudesse ser aproveitado a seu favor. Nesse contexto, verificou-se as seguintes manifestações na fase interna, que não alteram o entendimento dessa unidade técnica acerca da ocorrência de irregularidade:
a) Manifestação de peças 34-47: Encaminhou documentos que tinham faltado na prestação de contas, sem trazer argumentos de defesa;
b) Manifestação de peça 50: Trata de pedido ao órgão concedente para prorrogação de prazo para encaminhamento de documentos;
c) Manifestação de peças 52-58: Encaminhou novos documentos que tinham faltado na prestação de contas, e trouxe argumentos de defesa informando que a execução física prevista no ajuste ocorreu plenamente; no entanto, conforme análise da entidade concedente, na Nota Técnica de Reanálise 0580/2012 (peça 60) e pareceres posteriores, referendada pela análise do TCU na exordial (peça 95) , esses documentos não provam a execução de diversos itens previstos no plano de trabalho;
d) Manifestação de peça 63: Traz argumentos de defesa bastante semelhantes à manifestação acima mencionada de peças 52-58, ou seja, não trouxe novos elementos capazes de elidir as falhas apontadas.
21. Assim, independentemente da revelia, a avaliação da responsabilidade do agente nos processos desta Corte não prescinde dos elementos existentes nos autos ou para ele carreados, uma vez que são regidos pelo princípio da verdade material (Acórdão 163/2015-TCU-Segunda Câmara, Relator Ministro ANDRÉ DE CARVALHO; 2.685/2015-TCU-2ª Câmara, Relator Ministro RAIMUNDO CARREIRO; 2.801/2015-TCU-1ª Câmara, Relator Ministro WALTON ALENCAR RODRIGUES; 4.340/2015-TCU-1ª Câmara, Relator Ministro WEDER DE OLIVEIRA e 5.537/2015-TCU-1ª Câmara, Relator Ministro WEDER DE OLIVEIRA) .
22. E esses elementos foram demonstrados na instrução de peça 95, e no item 9 supra. Desse modo, a irregularidade imputada ao responsável está claramente demonstrada nos autos, não sendo possível, nesta fase processual, o aproveitamento de qualquer análise de elementos em defesa do citado responsável.
23. Vale ressaltar que a pretensão punitiva do TCU, conforme Acórdão 1441/2016-TCU-Plenário, que uniformizou a jurisprudência acerca dessa questão, subordina-se ao prazo geral de prescrição indicado no art. 205 do Código Civil, que é de 10 anos, contado da data de ocorrência da irregularidade sancionada, nos termos do art. 189 do Código Civil, sendo este prazo interrompido pelo ato que ordenar a citação, a audiência ou a oitiva do responsável. No caso em exame, não ocorreu a prescrição, uma vez que as despesas ocorreram em origem 25/6/2009 (data da ordem bancária - peça 14) , e o ato de ordenação da citação - que interrompeu o prazo prescricional - ocorreu em 29/8/2018 (peça 97) , não tendo transcorrido 10 anos entre essas duas datas.
24. Em se tratando de processo em que a parte interessada não se manifestou acerca das irregularidades imputadas, não há elementos para que se possa efetivamente aferir e reconhecer a ocorrência de boa-fé na conduta dos responsáveis, podendo este Tribunal, desde logo, proferir o julgamento de mérito pela irregularidade das contas, conforme nos termos dos §§ 2º e 6º do art. 202 do Regimento Interno do TCU. (Acórdão 2064/2011-TCU-Primeira Câmara (relator: Ubiratan Aguiar) , 6.182/2011-TCU-1a Câmara (relator: Weber de Oliveira) , 4.072/2010-TCU-1a Câmara (Relator: Valmir Campelo) , 1.189/2009-TCU-1a Câmara (Relator: Marcos Bemquerer) , 731/2008-TCU-Plenário (Relator: Aroldo Cedraz) .
25. Dessa forma, Odilon Silveira Aguiar deve ser considerado revel, nos termos do art. 12, §3º, da Lei 8.443/1992, devendo as contas serem julgadas irregulares e condená-lo ao débito apurado e aplicando-lhe a multa prevista no art. 57 da Lei 8.443/1992.
CONCLUSÃO
26. Inicialmente, com fundamento no art. 12, § 3º, da Lei 8.443, de 16 de julho de 1992, deve-se considerar revel Odilon Silveira Aguiar, para todos os efeitos, dando-se prosseguimento ao processo.
27. Assim, tendo em vista as constatações consignadas na exordial (peça 95) e nas linhas anteriores desta instrução, devem as contas de Odilon Silveira Aguiar (XXX.508.783-XX) serem julgadas irregulares, sendo ele condenado ao débito descrito no item 9 supra, com fulcro nos termos dos artigos 1º, inciso I, 16, inciso III, alínea ‘c’, e 19, caput, da Lei 8.443/1992, e com arts. 1º, inciso I, 209, inciso III, 210 e 214, inciso III, do Regimento Interno/TCU, com aplicação individual de multa proporcional ao débito, fundamentada no art. 57, da Lei 8.443/1992.
28. Registre-se que não foram evidenciados indicativos de boa-fé do responsável, fato que permite o julgamento de mérito imediato.
29. Ademais, a gradação da multa proposta acima deve considerar a gravidade dos fatos cometidos pelo responsável.
30. Vale ressaltar que não ocorreu a prescrição da pretensão punitiva do TCU, conforme Acórdão 1441/2016-TCU-Plenário, relatado pelo Exmo. Ministro Benjamim Zymler, que uniformizou a jurisprudência acerca dessa questão, uma vez que a data de ocorrência inicial é 25/6/2009 (data da ordem bancária - peça 14) , a prescrição foi interrompida com a ordem de citação (29/8/2018, peça 97) , e o prazo geral de prescrição é aquele indicado no art. 205 do Código Civil, que é de 10 anos, podendo, portanto, ser aplicada multa ao responsável, nos termos do art. 57 da Lei 8.443/1992.
PROPOSTA DE ENCAMINHAMENTO
31. Ante o exposto, submetem-se os autos à consideração superior, propondo:
110	20	
21	
22	
23	
24	
25	
26	
27	
28	
29	
30	
31	
32	
33	
34	
35	
36	
37	
38	
39	
31.1.	
31.2.	
31.3.	
31.4.	
31.4.1.	
31.1. com fulcro no art. 12, § 3º, da Lei 8.443, de 16 de julho de 1992, considerar revel Odilon Silveira Aguiar (XXX.508.783-XX) ;
31.2. com fundamento nos termos dos artigos 1º, inciso I, 16, inciso III, alínea ‘c’, e 19, caput, da Lei 8.443/1992, e com arts. 1º, inciso I, 209, inciso III, 210 e 214, inciso III, do Regimento Interno/TCU, julgar irregulares as contas de Odilon Silveira Aguiar (XXX.508.783-XX) , prefeito do município de Tauá/CE, nos períodos de 1/1/2009 a 31/12/2012 e condená-lo, ao pagamento da quantia abaixo especificadas, com a fixação do prazo de 15 (quinze) dias para que comprovem perante este Tribunal, em respeito ao artigo 214, inciso III, alínea ‘a’, do Regimento Interno do TCU, o recolhimento da dívida aos cofres do Tesouro Nacional, atualizada monetariamente e acrescida de juros de mora calculados a partir da data discriminada, até a data do recolhimento, abatendo-se na oportunidade a monta eventualmente ressarcida, conforme o disposto no enunciado da Súmula/TCU 128, na forma da legislação em vigor:
	Valor Histórico (R$) 
	Data de ocorrência

	325.544,36
	 25/6/2009

48	
49	
50	
51	
31.3. aplicar, com fundamento no artigo 57 da Lei 8.443/1992 c/c o artigo 267 do Regimento Interno do TCU, multa a Odilon Silveira Aguiar (XXX.508.783-XX) , individualmente e proporcionalmente ao débito que cometeu, fixando o prazo de 15 (quinze) dias, a partir da notificação, para que, nos termos do artigo 214, inciso III, alínea ‘a’, do Regimento Interno do TCU, comprove perante este Tribunal o recolhimento aos cofres do Tesouro Nacional do valor atualizado monetariamente desde a data do acórdão até a do efetivo recolhimento, se for pago após o vencimento, na forma da legislação em vigor;
31.4. autorizar, desde logo, nos termos do art. 28, inciso II, da Lei 8.443, de 1992, a cobrança judicial das dívidas, caso não atendidas às notificações;
31.5. autorizar, desde logo, o pagamento das dívidas mencionadas nos subitens anteriores, caso solicitado, em até 36 parcelas mensais e consecutivas, nos termos do art. 26 da Lei 8.443, de 1992 c/c o art. 217 do Regimento Interno - TCU, de 2011, fixando ao devedor o prazo de quinze dias, a contar do recebimento da notificação, para comprovar perante o Tribunal o recolhimento da primeira parcela e de trinta dias, a contar da parcela anterior, para comprovar o recolhimento das demais parcelas, devendo incidir sobre cada valor mensal, os encargos legais devidos (débito: juros de mora e atualização monetária; multa: atualização monetária) , na forma prevista na legislação em vigor;
31.6. remeter cópia do acórdão que vier a ser prolatado pelo Tribunal, ao Procurador-Chefe da Procuradoria da República no Estado de Ceará, nos termos do art. 209, § 7º, do Regimento Interno/TCU, para ajuizamento das ações cabíveis, informando-lhe que o inteiro teor da deliberação pode ser consultado no endereço http://www.tcu.gov.br/acordaos;
31.7. enviar cópia do Acórdão que vier a ser proferido ao Ministério do Turismo e ao responsável, para ciência, informando que a presente deliberação, acompanhada do Relatório e do Voto que a fundamenta, está disponível para a consulta no endereço www.tcu.gov.br/acordaos, além de esclarecer que, caso requerido, o TCU poderá fornecer sem custos as correspondentes cópias, de forma impressa.”
2.	O Ministério Público junto ao TCU, por sua vez, se manifestou nos seguintes termos (peça 103) :
“Trata-se de tomada de contas especial instaurada em decorrência de irregularidades na execução física e financeira do Convênio 334/2009 (Siconv 703536) , firmado com a Prefeitura Municipal de Tauá/CE para realização da ‘XIV EXPOTAUÁ 2009’, com repasse de R$ 400.000,00 em recursos federais e contrapartida de R$ 40.000,00.
2. Com base nas análises contidas nas notas técnicas elaboradas pelo MTur (peças 64 e 68) , o tomador de contas apontou a existência de débito no valor histórico de R$ 314.017,20, sob a responsabilidade de Odilon Silveira Aguiar. As glosas efetuadas se referem a parte das despesas com infraestrutura do evento e, conforme apontado pelo concedente em suas análises, ao fato de o município ter realizado pregão para contratação dos artistas e apenas uma empresa ter apresentado proposta no certame, caracterizando a ausência de competitividade.
3. A Secex-TCE procedeu à citação do responsável e, ante a revelia do mesmo, propõe julgar irregulares as contas e condená-lo à restituição de R$ 325.544,36 e aplicando-lhe multa.
4. Com as vênias de estilo, divirjo do encaminhamento sugerido, pelas razões adiante expostas.
5. Primeiramente, passo a tratar das despesas referentes à infraestrutura do evento, cujas razões de glosa foram sintetizadas pela unidade técnica na peça 95, p. 2-5, e envolvem pagamento por serviços de mídia volante, mídia em rádio e TV, publicação em jornal, mão de obra de diversos profissionais, bandas locais, hospedagem e transmissão do leilão.
6. Importa consignar que, para consecução do objeto pactuado, a prefeitura realizou licitação na modalidade pregão presencial, do qual resultou a contratação das empresas Francisco do Carmo Filho Publicidade ME (vencedora do lote 3 - atrações artísticas regionais e locais) , Prática Eventos Ltda. (vencedora dos lotes 1 e 2 - pré-produção, infraestrutura, produção e realização) e Infocus Produções e Publicidades Ltda. ME (vencedora do lote 4 - produção de mídia e divulgação) .
7. Cotejando as informações constantes da relação de pagamentos na peça 20 com os comprovantes de pagamento na peça 23 e com o extrato na peça 26, é possível afirmar que há nexo de causalidade entre os dispêndios efetuados com a contratação dos serviços das três empresas e os valores depositados na conta específica. A única exceção é o pagamento do IRRF no valor de R$ 3.157,50, referente a uma das notas fiscais emitidas pela Francisco Carmo Filho Publicidade ME, para o qual há indicação do gasto na relação de pagamentos e o registro da saída no extrato, mas não foi apresentado o comprovante de despesa.
8. Assim, desconsiderando-se essa pequena parcela, não restam dúvidas de que o montante repassado foi efetivamente utilizado para realização do evento.
9. Do ponto de vista da execução física, cabe lembrar que servidor do MTur realizou visita in loco em dois dias da festa, produzindo, ao final, o relatório na peça 15, acompanhado das fotografias na peça 16. De acordo com o referido documento, o convênio foi executado de acordo com o plano de trabalho apresentado, inexistindo qualquer ressalva técnica ou exigência de eventuais justificativas.
10. Em face das conclusões apresentadas no relatório, farei uso de informações pontuais nele registradas, no intuito de contestar as glosas efetuadas nos serviços de infraestrutura e nas apresentações de bandas locais.
11. Pois bem. Consoante registrou o servidor do MTur, foram veiculadas chamadas para o evento em rádio e TV, informação corroborada pela declaração na peça 57, p. 1, de autoria da emissora de rádio, bem como pelo mapa de veiculação na peça 53, assinado pela representante da rede de TV contratada.
12. Nesse sentido, entendo desarrazoado glosar tais despesas com fundamento no não cumprimento de formalidades como as indicadas nas notas técnicas produzidas pelo concedente, as quais, por si só, não teriam o condão de comprovar os pagamentos aos terceiros contratados pela empresa responsável pela divulgação do evento.
13. Quanto à impugnação dos gastos com parte dos profissionais alocados na festa, a justificativa foi a ausência de declaração original emitida pelo prestador de serviço, contendo nome, RG, CPF, valor recebido, discriminação detalhada dos serviços prestados e período de execução.
14. Da mesma forma, penso não ser cabível exigir a devolução dos correspondentes valores pela prefeitura, visto que, além de a relação contratual não ter sido estabelecida diretamente com os prestadores, tal exigência não constava do termo de convênio firmado, sendo inadequado formular esse tipo de requisição apenas na fase de prestação de contas.
15. Ademais, o relatório de visita consignou não ter havido qualquer irregularidade quanto ao cumprimento de todos os itens constantes da lista de bens e serviços (peça 15, p. 5) e a empresa contratada emitiu declaração informando a realização dos serviços e nominando os profissionais que trabalharam no evento (peça 57, p. 8-12) . Desse modo, o conjunto de elementos indicativos da correta prestação dos serviços objeto de questionamento deve ser considerado para afastar os débitos atinentes à mão de obra dos coordenadores, eletricista, capatazia/limpeza e do apresentador.
16. Acerca da despesa com leilão/transmissão, a impugnação também decorreu da não apresentação de declaração emitida pelo prestador de serviço, preenchendo as condições já mencionadas. Sobre o assunto, cumpre registrar que a empresa contratada emitiu o referido documento e o servidor responsável pela vistoria fotografou a van de onde foram transmitidos os leilões, como se vê na peça 16, p. 1-2. Cabe, portanto, afastar tal parcela do débito.
17. No tocante à glosa do valor de R$ 12.000,00, relativo à apresentação das bandas locais, o motivo foi a não apresentação de fotografias datadas e em foco aberto ou filmagem, contendo o nome do evento e da localidade, bem como a logomarca do MTur, além de prova da divulgação posterior das apresentações.
18. Também quanto a esse ponto os responsáveis pela análise da prestação de contas deixaram de levar em conta a informação constante do relatório elaborado pelo servidor que acompanhou a realização do evento, no sentido de que as bandas foram contratadas (peça 15, p. 3) . Ademais, o relatório fotográfico por ele produzido contém registro de shows das bandas locais, conforme se vê na peça 16, p. 6-8. Pugno, pois, pela desconstituição do débito correspondente.
19. Em relação ao valor de R$ 11.830,00, despendido com hospedagem, o MTur efetuou a glosa por não ter sido apresentada relação com nome completo do hóspede, sua condição de participante no evento, número de identidade, CPF e endereço residencial completo. Não obstante tal exigência conste do termo de convênio, entendo que a confirmação das apresentações artísticas constitui indicativo de que os artistas e suas respectivas equipes tenham se hospedado na cidade, conforme informou o estabelecimento na declaração na peça 57, p. 4, de modo que a falha não é suficiente, por si só, para fundamentar a ocorrência de débito.
20. Sobre a divulgação do evento, foram objeto de glosa, ainda, R$ 1.000,00 pagos por mídia volante e R$ 6.000,00 por publicação em jornal, sob os argumentos de que não foi apresentada foto do carro de som utilizado e de que a publicação apresentada era posterior à realização do evento.
21. Quanto à mídia volante, registro que a exigência de apresentação de fotografias se restringia ao material promocional com a marca do MTur, bem como aos anúncios em outdoor, frontlight, luminoso, banner, faixas, troféus e medalhas (Cláusula Décima Segunda, parágrafo segundo, letras ‘e’, ‘h’ e ‘i’ do termo de convênio) , inexistindo menção à necessidade de fotografar o veículo utilizado para divulgar a festa.
22. Em relação à comprovação da divulgação em jornal, não foi apresentado qualquer elemento apto a demonstrar a execução de tal serviço. A despeito disso, em face da baixa materialidade do valor envolvido, entendo que, por economia processual e racionalidade administrativa, deva ser dispensada a cobrança.
23. Passo agora a tratar da parcela do débito correspondente à contratação das atrações de renome regional, que consumiram R$ 238.500,00 e também foi objeto de impugnação.
24. Consoante se extrai do teor da nota técnica na peça 68, reproduzido no relatório do tomador de contas (peça 89, p. 3) , a glosa do referido montante foi justificada nos seguintes termos:
‘Em que pese o edital do Pregão Presencial contemplar a contratação das atrações musicais, somente uma empresa apresentou na sua proposta o lote referente às bandas/artistas. Não houve competitividade neste sentido. Reprovação da contratação artística:
Renome Regional: Arnaldo Batista (R$ 79.500,00) ; Capim Cubano (R$ 79.500,00) , Ricardo Chaves (R$ 79.500,00) .’
25. Partindo da premissa de que não houve concorrência na licitação, bem como da análise efetuada na nota técnica na peça 64, o MTur entendeu que a contratação deveria ter ocorrido por inexigibilidade, bem assim que não estavam comprovados os pagamentos de cachês aos artistas que se apresentaram.
26. No âmbito deste Tribunal, a unidade técnica fundamentou a citação na inexistência de comprovantes de pagamento às atrações utilizando-se, contudo, de jurisprudência posterior à celebração do ajuste, como é o caso do Acórdão 4299/2014-TCU-Segunda Câmara e do Acórdão 1435/2017-TCU-Plenário.
27. A meu ver, a decisão de imputar o débito relativo às apresentações regionais mostrou-se equivocada, visto que o embasamento para tanto, consistente na não comprovação do pagamento dos cachês, seria aplicável apenas se a prefeitura tivesse efetuado a contratação por inexigibilidade. Na situação ora em análise, embora o concedente tenha afirmado que apenas uma empresa ofereceu lance para contratação dos artistas, o mapa de apuração na peça 32, p. 3, revela que duas interessadas participaram da disputa.
28. Importa consignar que o plano de trabalho aprovado não indicava expressamente os nomes das atrações que se apresentariam, o que permitiu ao convenente abrir o certame oferecendo liberdade para que as licitantes indicassem os artistas, possibilitando variação nos preços em razão das diferenças entre os valores cobrados.
29. De acordo com as informações contidas nos autos, as empresas Francisco do Carmo Filho Publicidade ME e Infocus Produções e Publicidades Ltda. ME apresentaram propostas para shows de diferentes atrações e participaram da disputa de lances durante a sessão do pregão presencial.
30. Assim, considerando que os elementos presentes nestas contas especiais evidenciam a realização de certame na modalidade pregão presencial, incabível solicitar comprovante de pagamento de cachês, por não restar configurada a mera intermediação, comum na contratação por inexigibilidade de licitação.
31. Entendo, portanto, não ser possível exigir a devolução do valor de R$ 238.500,00, em razão de a empresa ter sido contratada por meio do devido processo licitatório e ter prestado os serviços, sendo regulares os pagamentos efetuados pela prefeitura em cumprimento ao pactuado no instrumento com ela firmado.
32. Tal linha de raciocínio aplica-se também aos demais contratos firmados e devidamente executados. A situação tratada nesta TCE se diferencia de diversas outras já submetidas ao crivo deste Tribunal, em que há contratação de empresas por inexigibilidade para, em conjunto, viabilizar a apresentação de artistas e fornecer a infraestrutura do evento, fator que impõe análise ainda mais rigorosa quanto à existência de nexo de causalidade e ao enquadramento na legislação que rege a contratação direta.
33. Por fim, registro que, caso o posicionamento deste membro do Parquet de contas não seja acolhido, convém restituir os autos à unidade técnica para que efetue novas tentativas de citação do responsável em endereços disponíveis nas fontes corriqueiramente utilizadas por este Tribunal, visto que a única notificação efetuada foi encaminhada para a Assembleia Legislativa de Alagoas, em detrimento do endereço residencial do ex-prefeito.
34. Diante do exposto, renovando as vênias por dissentir do encaminhamento sugerido pela Secex-TCE, este membro do Ministério Público de Contas propõe:
I - com fundamento nos arts. 1º, inciso I, 16, inciso II, 18 e 23, inciso II, da Lei 8.443/1992, c/c os arts. 1º, inciso I, 143, inciso I, alínea ‘a’, 208 e 214, inciso II, do Regimento Interno/TCU, em julgar regulares com ressalva, as contas de Odilon Silveira Aguiar (XXX.508.783-XX) , dando-lhe quitação;
II - arquivar os presentes autos.”
É o relatório.

não há.

Procurador Sergio Ricardo Costa Caribé.

TOMADA DE CONTAS ESPECIAL. CONVÊNIO. MINISTÉRIO DO TURISMO. REALIZAÇÃO DE EVENTO. IMPUGNAÇÃO DAS DESPESAS. CITAÇÃO. IRREGULARIDADE NA EXECUÇÃO FÍSICA E FINANCEIRA. REVELIA. COMPROVAÇÃO DA EXECUÇÃO FÍSICA E FINANCEIRA DE ITENS DA DESPESA. PARCELA REMANESCENTE DE BAIXA MATERIALIDADE. ECONOMIA PROCESSUAL E RACIONALIDADE ADMINISTRATIVA. REGULARIDADE COM RESSALVA. QUITAÇÃO.

TOMADA DE CONTAS ESPECIAL (TCE)

Secretaria de Controle Externo de Tomada de Contas Especial (SecexTCE).

Trata-se de tomada de contas especial (TCE) instaurada pelo Ministério do Turismo (MTur) em desfavor de Odilon Silveira Aguiar, ex-prefeito municipal de Tauá/CE, em razão da impugnação de despesas do Convênio 334/2009 (Siafi/Siconv 703536) , que tinha por objeto o apoio à realização do evento intitulado “XIV Expotauá 2009”.
O convênio foi firmado no valor de R$ 440.000,00, sendo R$ 400.000,00 à conta do órgão concedente e R$ 40.000,00 referentes à contrapartida da entidade convenente. Os recursos federais foram creditados na conta específica do convênio em 29/6/2009 (peça 26, p. 1) .
Na fase interna da TCE, o órgão concedente concluiu pela impugnação de despesas, devido à irregularidade na execução física e financeira, conforme consignado nas notas técnicas 145/2014 e 323/2017 e no relatório de TCE 112/2017.
No âmbito do TCU, foi promovida a citação do ex-prefeito. Embora regularmente citado, deixou transcorrer o prazo regimental sem que fossem apresentadas alegações de defesa ou efetuado o recolhimento do débito. Dessa forma, deve ser considerado revel, dando-se prosseguimento ao processo, conforme estabelece o art. 12, § 3º, da Lei 8.443/1992.
Em sua análise de mérito, a unidade instrutora propôs julgar irregulares as contas do responsável, com a imputação de débito e a aplicação da multa prevista no art. 57 da Lei 8.443/1992.
Por sua vez, o Ministério Público junto ao TCU entendeu não ter remanescido condutas que justificassem o julgamento pela irregularidade das contas. Apontou que a situação dos autos não se confunde com outras examinadas por este Tribunal, em que há contratação irregular de empresas por inexigibilidade para a apresentação de shows artísticos, pois, diversamente, houve regular licitação na modalidade pregão presencial. Além disso, registrou a existência de relatório de supervisão in loco do MTur.
Não obstante o habitual zelo da unidade instrutora, entendo que o processo merece o desfecho encaminhado pelo nobre parquet, com as considerações a seguir.
A primeira conduta objeto de citação se deu pela não comprovação dos seguintes itens (peça 98) :
2.1. Mídia Volante, no valor total de R$ 1.000,00;
2.2. Mídia Rádio, no valor de R$ 1.550,00;
2.3. Mídia TV, no valor de R$ 8.000,00;
2.4. Jornal, no valor de R$ 6.000,00;
2.5. Coordenador de Área, no valor total de R$ 300,80;
2.6. Coordenador de Estábulo, no valor total de R$ 549,60;
2.7. Coordenador Geral, no valor de R$ 549,60;
2.8. Eletricista, no valor total de R$ 300,00;
2.9. Capatazia/Limpeza, no valor total de R$ 1.500,00;
2.10. Apresentador, no valor total de R$ 1.500,00;
2.11. Bandas Locais, no valor total de R$ 12.000,00;
2.12. Hospedagem, no valor total de R$ 11.830,00;
2.13. Leilão/Transmissão, no valor total de R$ 63.670,00.
O valor total previsto para tais despesas foi de R$ 108.750,00, conforme valores constantes à peça 5. Entretanto, como houve pequena divergência a menor na instrução que respaldou a citação (peça 95) quanto aos itens “Mídia Rádio” (R$ 400,00) , Coordenador de Estábulo (R$ 549,00) e Coordenador Geral (R$ 549,00) , faço prevalecer tais valores, em virtude da economia processual e do princípio constitucional do devido processo legal.
Já a segunda imputação se deu em razão da não apresentação “de notas fiscais e recibos (ou outros documentos equivalentes) emitidos em nome das bandas e artistas (Ricardo Chaves, Capim Cubano, Amado Batista, Felipão, Coração Safado, Furacão do Forró, e Gaudêncio Santiago) , e assinada por seus representantes legais ou por seus empresários exclusivos, sendo essa representação ou exclusividade registrada em cartório, não sendo comprovado, assim, o nexo causal entre os recursos recebidos e os pagamentos efetuados, visto que não se provou que os valores pagos ao intermediário contratado (Francisco do Carmo Filho Publicidades) efetivamente foram repassados às bandas e artistas que realizaram o evento”.
II
O MTur realizou visita in loco em dois dias da festa, produzindo, ao final, o relatório na peça 15, acompanhado das fotografias na peça 16.
Consoante registrou o servidor do MTur, foram veiculadas chamadas para o evento em rádio e TV, informação corroborada pela declaração da emissora de rádio (peça 57, p. 1) e pelo mapa de veiculação da rede de TV contratada (peça 53) . Houve também execução do leilão/transmissão (peça 16, p. 1-2) , bem como a prestação dos serviços de limpeza e eletricista.
No tocante à contratação das bandas locais, constou do relatório a sua existência (peça 15, p. 3) , de forma que me parece desproporcional condicionar a validade do ato administrativo à apresentação de fotografias pelo particular, mormente porque, conforme jurisprudência desta Casa, “a ausência de registro fotográfico ou de filmagem do evento, com a indicação da origem dos recursos federais, por si só, não é suficiente para caracterizar irregularidade na aplicação de verba conveniada” (Acórdão 5223/2015-TCU-Segunda Câmara) .
Quanto à impugnação dos gastos de parte dos profissionais alocados na festa, a justificativa foi a ausência de declaração original emitida pelo prestador de serviço, contendo nome, RG, CPF, valor recebido, discriminação detalhada dos serviços prestados e período de execução.
Assim como discorrido pelo parquet, penso não ser cabível exigir a devolução dos correspondentes valores pela prefeitura, visto que, além de a relação contratual não ter sido estabelecida diretamente com os prestadores de serviço, tal exigência não constava do termo de convênio firmado, sendo inadequado formular esse tipo de requisição apenas na fase de prestação de contas.
Ademais, o relatório de visita consignou não ter havido qualquer irregularidade quanto ao cumprimento de todos os itens constantes da lista de bens e serviços (peça 15, p. 5) e a empresa contratada emitiu declaração informando a realização dos serviços e nominando os profissionais que trabalharam no evento (peça 57, p. 8-12) . Desse modo, o conjunto de elementos indicativos da correta prestação dos serviços deve ser considerado para afastar os débitos atinentes à mão de obra dos coordenadores, eletricista, capatazia/limpeza e do apresentador.
A confirmação das apresentações artísticas constitui indicativo de que os artistas e suas respectivas equipes tenham se hospedado na cidade e consta declaração do estabelecimento informando a disponibilização do serviço (peça 57, p. 4) , de modo que essa parcela do débito também restou elidida.
III
A contratação de atrações artísticas regionais se deu pelo valor total de R$ 250.000,00. Não se questionou a execução física ou financeira de tais despesas, mas o nexo de causalidade, por entender não ter havido comprovação do repasse aos artistas dos valores pagos à contratada.
Nesse ponto, entendo que a análise do parquet foi precisa. De fato, a irregularidade indicada seria possível apenas se a prefeitura tivesse efetuado a contratação por inexigibilidade. Contudo, houve realização de certame na modalidade pregão presencial, com a presença de duas interessadas (peça 32, p.3) . Por não restar configurada a mera intermediação decorrente de contratação direta, entendo ser incabível solicitar comprovante de pagamento de cachês.
Cabe esclarecer que a construção jurisprudencial da consulta respondida no Acórdão 1435/2017-TCU-Plenário foi assentada na inexigibilidade de licitação, e não na regular contratação por licitação. A comprovação da exclusividade e do efetivo repasse aos artistas se dá justamente pelas peculiaridades da contratação direta, o que não ocorreu.
Dessa forma, entendo não subsistir tal irregularidade.
IV
Sob o aspecto financeiro, cabe registrar que prefeitura realizou licitação na modalidade pregão presencial, do qual resultou a contratação das seguintes empresas, conforme contratos às peças 38 e 39:
2.14. Francisco do Carmo Filho Publicidade ME (vencedora do lote 3 - atrações artísticas regionais e locais) ;
2.15. Prática Eventos Ltda. (vencedora dos lotes 1 e 2 - pré-produção, infraestrutura, produção e realização) ;
2.16. Infocus Produções e Publicidades Ltda. ME (vencedora do lote 4 - produção de mídia e divulgação) .
Cotejando as informações constantes da relação de pagamentos na peça 20 com os comprovantes de pagamento na peça 23 e com o extrato na peça 26, é possível afirmar que há nexo de causalidade entre os dispêndios efetuados com a contratação dos serviços das três empresas e os valores depositados na conta específica. A única exceção é o pagamento do IRRF no valor de R$ 3.157,50, referente a uma das notas fiscais emitidas pela Francisco Carmo Filho Publicidade ME, para o qual há indicação do gasto na relação de pagamentos e o registro da saída no extrato, mas não foi apresentado o comprovante de despesa, como apontado pelo MP/TCU.
Assim, considerando a baixa materialidade do débito restante, por economia processual e racionalidade administrativa, não se justifica o prosseguimento da TCE.
Nesse cenário, exsurge o dever de julgar regulares com ressalva as contas do responsável, com amparo nos arts. 1º, inciso I, 16, inciso II, 18 e 23, inciso II, da Lei 8.443/1992, c/c os arts. 1º, inciso I, 208 e 214, inciso II, do Regimento Interno/TCU.
	Ante o exposto, voto por que o Tribunal adote o Acórdão que ora submeto à deliberação deste Colegiado.
TCU, Sala das Sessões Ministro Luciano Brandão Alves de Souza, em 4 de junho de 2019.
Ministro BRUNO DANTAS
Relator